---
title: "Sprawozdanie 3"
author: "Dominik Działowski, Mateusz Skuza"
date: "`r Sys.Date()`"
output:
  pdf_document:
    toc: true
    number_sections: true
    latex_engine: xelatex
    keep_tex: true
    dev: cairo_pdf
    highlight: tango
    extra_dependencies:
      - fvextra
  html_document:
    toc: true
    df_print: paged
lang: pl
header-includes:
- \usepackage{graphicx}
- \usepackage{float}
- \usepackage{polyglossia}
- \setdefaultlanguage{polish}
- \renewcommand{\contentsname}{Spis treści}
- \usepackage{float}
- \usepackage{fvextra}
- \fvset{breaklines=true,breakanywhere=true}
subtitle: Analiza Przeżycia
fontsize: 11pt
---

```{r setup, include=FALSE}
knitr::opts_chunk$set(warning=FALSE, fig.width = 8,  echo = FALSE) 
```
\newpage

# Wstęp

Sprawozdanie będzie dotyczyć danych *lung* z biblioteki *survival*, dotyczących danych o 228 pacjentach z zaawansowanym rakiem płuc. Zbiór zawiera następujące informacje o pacjentach:

* *inst*: kod instytucji,
* *time*: czas przeżycia w dniach,
* *status*: cenzura (1 - cenzura, 2 - śmierć)

oraz ich następujące charakterystyki:

* *age*: wiek (w latach),
* *sex*: płeć (1 - mężczyzna, 2 - kobieta),
* *ph.ecog*: skala sprawności ECOG wg. lekarza (0-sprawność prawidłowa,
5-zgon)
* *ph.karno*: skala sprawnosci Karnofsky’ego wg. lekarza (100-sprawność
prawidłowa, 0-zgon),
* *pat.karno*:  skala sprawności Karnofsky’ego wg. pacjenta,
* *meal.cal*: kalorie spożywane podczas posiłków, 
* *wt.loss*: utrata masy ciała w ciągu ostatnich sześciu miesięcy.

Do analizy danych przyjmujemy, że czas przeżycia ma rozkład Weibulla.

\newpage

# Lista 9 

## Zadanie 1

Celem tego zadania jest oszacowanie parametrów modelu przyspieszonego czasu awarii. Wykorzystana do tego zostanie funkcja `survreg`, do której wykorzystuje się model liniowy logarytmu czasu życia zdefiniowany wzorem: 

$$
\ln(X_z) = \mu - \beta^Tz + \sigma W
$$

gdzie: 

-  $X_z$ to czas do wystąpienia zdarzenia,
-  $\mu$ to parametr położenia,
-  $\beta^T$ to wektor współczynników regresji,
-  $z$ to wektor charakterystyk,
-  $\sigma$ to parametr skali,
-  $W$ to zmienna losowa błędu o znanej postaci rozkładu.

W naszym przypadku, gdzie za zmienna zależną przyjmiemy zmienną *time* a za charakterystyki zmienne: *age*, *sex*, *ph.ecog*, *ph.karno*, model będzie zakładał zależność:

$$
\ln(X_z) = \mu -(\beta_{age} \text{age} + \beta_{sex} \text{sex} + \beta_{ph.ecog} \text{ph.ecog} + \beta_{ph.karno} \text{ph.karno}) + \sigma W
$$

Przed oszacowaniem parametrów należy odpowiednio przygotować dane poprzez wybranie odpowiednich kolumn, usunięcie wierszy z brakującymi danymi, zcentrowanie zmiennych ilościowych czyli *age* i *ph.karno*  oraz zamiane typu zmiennych *sex* i *ph.ecog* z `numeric` na `factor`.

```{r , echo=TRUE, warning=FALSE, message=FALSE}
library(survival)
data(lung)

lung_1 <- na.omit(lung[, c("time", "status", "age", "sex", "ph.ecog", "ph.karno")])

lung_1$age_centered <- lung_1$age - mean(lung_1$age)
lung_1$ph.karno_centered <- lung_1$ph.karno - mean(lung_1$ph.karno)
lung_1$sex <- as.factor(lung_1$sex)
lung_1$ph.ecog <- as.factor(lung_1$ph.ecog)

model_aft <- survreg(Surv(time, status) ~ age_centered + sex + ph.ecog + ph.karno_centered, data = lung_1, dist = "weibull")
```

Wyniki estymacji parametrów modelu są następujące:

```{r , echo=FALSE, warning=FALSE, message=FALSE}
model_aft$coef
```

\newpage

## Zadanie 2

Według założonej postaci modelu AFT $\ln(X_z) = \mu - \beta^Tz + \sigma W$ ujemny współczynnik $\beta$ oznacza skrócenie oczekiwanego czasu przeżycia, natomiast dodatni oznacza  wydłużenie oczekiwanego czasu przeżycia. 

* $\beta_{age}= -0.08$ sygnalizuje, że jednostka starsza ma w każdej
chwili większe prawdopodobieństwo wystąpienia zgonu od jednostki młodszej. 
* $\beta_{sex}=0.408$  oznacza, że bycie kobietą istotnie opóźnia czas do wystąpienia zgonu.
* $\beta_{ph.ecog1}= -0.422$, $\beta_{ph.ecog2}=-0.926$, $\beta_{ph.ecog3}=-1.687$ oznaczają,  że im wyższa wartość współczynnika *ph.ecog*, tym większe prawdopodobieństwo na szybsze wystąpienie zgonu.
* $\beta_{ph.karno}=-0.01$ wskazuje na to, że  jednostka z wyższym wynikiem
punktowym posiada większe prawdopodobieństwo wystąpienia zgonu niż jednostka o niższym wyniku.

\newpage

## Zadanie 3 

W tym zadaniu należy oszacować funkcję przeżycia, która będzie odpowiadać rozkładowi czasu życia pacjentki o pewnych charakterystykach, a następnie na podstawie uzyskanego oszacowania obliczyć szacowane prawdopodobieństwo, że czas życia tej kobiety będzie większy niż 300 dni.

Do tego zadania można wykorzystać fakt, że w  modelu liniowym logarytmu czasu życia wykorzystywanym przez funkcję `survreg`, zależność parametrów rozkładu Weibulla od charakterystyk $z$, można wyrazić poprzez parametr skali

$$
\lambda_z = \lambda_0 \exp(-\alpha_0 \beta^T z),
$$

i parametr kształtu $\alpha_0$,  gdzie $\lambda_0 = \exp(-\mu/\sigma)$ i $\alpha_0=1/\sigma$.

Wówczas funkcja przeżycia jest postaci:

$$
S(t|z) = \exp(-\lambda_z t^{\alpha_0})= \exp(- \lambda_0 \exp(-\alpha_0 \beta^T z)t^{\alpha_0})
$$

Na podstawie powyższego wzoru zaimplementowana zostanie funkcja `estymator_funkcji_przezycia_pacjentki`, która będzie szacować prawdopobodobieństwo przeżycia tej pacjentki przez dany okres czasu $t$ (w dniach). Współczynniki $\beta$ przyjmujemy z modelu AFT z zadania 1.

```{r , echo=TRUE, warning=FALSE, message=FALSE}
age_centered_1 <- 70 - mean(lung_1$age)
ph.karno_centered_1 <- 90 - mean(lung_1$ph.karno)

mu <- model_aft$coefficients["(Intercept)"]
sigma <- model_aft$scale
alpha_0 <- 1/sigma
lambda_0 <- exp(-mu/sigma)

beta_z <- model_aft$coefficients["age_centered"]*age_centered_1 + model_aft$coefficients["sex2"] + model_aft$coefficients["ph.ecog1"] + model_aft$coefficients["ph.karno_centered"]*ph.karno_centered_1

lambda_z <- lambda_0*exp(-alpha_0*beta_z)

estymator_funkcji_przezycia_pacjentki <- function(t){
  exp(-lambda_z*t^alpha_0)
}
```

Gdy $t=300$, to badamy szacowane prawdopodobieństwo, że czas życia tej kobiety będzie większy niż 300 dni. To prawdopodobieństwo wynosi około `r estymator_funkcji_przezycia_pacjentki(300)`.

\newpage

## Zadanie 4 

```{r , echo=FALSE, warning=FALSE, message=FALSE, fig.cap="Wykres oszacowanej w zadaniu 3 funkcji przeżycia"}
przedzial_t <- seq(0, max(lung_1$time))

plot(przedzial_t, estymator_funkcji_przezycia_pacjentki(przedzial_t), type = "l", lwd = 2, col = "blue", xlab = "Czas (dni)", ylab = "S(t|z)", main = "Oszacowana funkcja przeżycia")
grid()

```

\newpage

## Zadanie 5 

Celem tego zadania jest oszacowanie parametrów modelu proporcjonalnych hazardów. Wykorzystana do tego zostanie funkcja `phreg` z biblioteki `eha` , która opiera się na modelu zdefiniowanym wzorem:

$$
h(t|z) = h_0(t)\exp(\beta^Tz)
$$

gdzie:

- $h(t|z)$ to funkcja hazardu dla jednostki o wektorze charakterystyk $z$,
- $h_0(t)$ to bazowa funkcja hazardu,
- $\beta^T$ to wektor współczynników regresji,
- $z$ to wektor charakterystyk.

W naszym przypadku przyjmujemy, że czas przeżycia ma rozkład Weibulla, więc bazowa funkcja hazardu $h_0(t) = \lambda_0 \alpha_0 t^{\alpha_0-1}$. Gdy za zmienna zależną przyjmiemy zmienną *time* a za charakterystyki zmienne: *age*, *sex*, *ph.ecog*, *ph.karno*, model będzie zakładał zależność:

$$
h(t|z) = \lambda_0 \alpha_0 t^{\alpha_0-1} \exp(\beta_{age} \text{age} + \beta_{sex} \text{sex} + \beta_{ph.ecog} \text{ph.ecog} + \beta_{ph.karno} \text{ph.karno})
$$

```{r , echo=TRUE, warning=FALSE, message=FALSE}
library(eha)

model_ph <- phreg(Surv(time, status) ~ age_centered + sex + ph.ecog + ph.karno_centered, data=lung_1, dist="weibull")
```

Wyniki estymacji parametrów modelu są następujące:

```{r , echo=FALSE, warning=FALSE, message=FALSE}
model_ph$coef
```

\newpage

## Zadanie 6

W modelu proporcjonalnych hazardów $h(t|z) = h_0(t)\exp(\beta^Tz)$ dodatnia wartość współczynnika $\beta$ oznacza wzrost hazardu (intensywności zgonu), co skutkuje skróceniem czasu przeżycia. Wartość ujemna oznacza zmniejszenie hazardu i wydłużenie czasu przeżycia.

* $\beta_{age} = 0.012$ sygnalizuje, że jednostka starsza ma w każdej chwili większe prawdopodobieństwo wystąpienia zgonu (wyższy hazard) od jednostki młodszej.
* $\beta_{sex} = -0.567$ oznacza, że bycie kobietą istotnie zmniejsza intensywność wystąpienia zgonu.
* $\beta_{ph.ecog1} = 0.585$, $\beta_{ph.ecog2} = 1.285$, $\beta_{ph.ecog3} = 2.341$ oznaczają, że im wyższa wartość współczynnika *ph.ecog*,  tym większe prawdopodobieństwo na szybsze wystąpienie zgonu.
* $\beta_{ph.karno} = 0.014$ wskazuje na to, że jednostka z wyższym wynikiem punktowym  posiada większe prawdopodobieństwo wystąpienia zgonu niż jednostka o niższym wyniku.

\newpage

## Zadanie 7

W tym zadaniu należy oszacować i porównać funkcje hazardu i logarytmy tych funkcji dla dwóch  pacjentek o pewnych charakterystykach.

Do wyznaczenia oszacowania funkcji hazardu wykorzystamy wzór: 

$$
h(t|z) = \lambda_0 \alpha_0 t^{\alpha_0-1} \exp(\beta^T z)
$$
 
gdzie parametry kształtu $\alpha_0 =1/\sigma$ i skali $\lambda_0=  \exp(-\mu/\sigma)$ oraz współczynniki $\beta$ przyjmujemy bezpośrednio z modelu PH. Ponieważ model zakłada proporcjonalność hazardów, logarytm funkcji hazardu:

$$
\ln h(t|z) = \ln(\lambda_0\alpha_0)+(\alpha_0-1)\ln(t)+\beta^Tz
$$
powinien dla obu pacjentek różnić się jedynie o wartość $\beta^T(z_b - z_a)$. Do wyznaczenia tego oszacowania zostanie zaimplementowana funkcja `estymator_funkcji_hazardu_pacjentek` szacująca ryzyko zgonu pacjentek przez dany okres czasu $t$ (w dniach).

```{r , echo=TRUE, warning=FALSE, message=FALSE}
mu_ph <- model_ph$coefficients[7]
sigma_ph <- exp(-model_ph$coefficients[8])

alpha_0_1 <- 1/sigma_ph
lambda_0_1 <- exp(-mu_ph/sigma_ph)

beta_z_a <- model_ph$coefficients["age_centered"]*age_centered_1 + model_ph$coefficients["sex2"] + model_ph$coefficients["ph.karno_centered"]*ph.karno_centered_1 + model_ph$coefficients["ph.ecog1"]

beta_z_b <- model_ph$coefficients["age_centered"]*age_centered_1 + model_ph$coefficients["sex2"] + model_ph$coefficients["ph.karno_centered"]*ph.karno_centered_1 + model_ph$coefficients["ph.ecog2"]

estymator_funkcji_hazardu_pacjentek <- function(t, beta_z){
  lambda_0_1*alpha_0_1*t^(alpha_0_1-1)*exp(beta_z)
}

szacowany_hazard_pacjentka_a <- estymator_funkcji_hazardu_pacjentek(przedzial_t, beta_z_a)
szacowany_hazard_pacjentka_b <- estymator_funkcji_hazardu_pacjentek(przedzial_t, beta_z_b)
```

\newpage

```{r , echo=FALSE, warning=FALSE, message=FALSE, fig.cap = "Porównanie funkcji hazardu i ich logarytmów dla dwóch  pacjentek"}

par(mfrow = c(1, 2))

plot(przedzial_t, szacowany_hazard_pacjentka_a, type = "l", col = "navy", lwd = 2, xlab = "Czas (dni)", ylab = "h(t|z)", ylim =c(0, max(szacowany_hazard_pacjentka_b)), main = "Funkcje hazardu")
lines(przedzial_t, szacowany_hazard_pacjentka_b, col = "maroon", lwd = 2)
legend("bottomright", legend = c("ECOG 1", "ECOG 2"), col = c("navy", "maroon"), lwd = 2)
grid()

plot(przedzial_t, log(szacowany_hazard_pacjentka_a), type = "l", col = "navy", lwd = 2, xlab = "Czas (dni)", ylab = "h(t|z)", ylim =c(-8 , log(max(szacowany_hazard_pacjentka_b))),  main = "Logarytmy funkcji hazardu")
lines(przedzial_t, log(szacowany_hazard_pacjentka_b), col = "maroon", lwd = 2)
legend("bottomright", legend = c("ECOG 1", "ECOG 2"), col = c("navy", "maroon"), lwd = 2)
grid()
```

Na podstawie wykresów widać, że wyraźniejsze ryzyko zgonu w każdej chwili ma pacjentka o gorszej sprawności, a wykresy logarytmów funkcji hazardu są do siebie równoległe, co jest zgodne z prawdą. Nie mamy zatem podstaw do podważania przyjętego modelu proporcjonalnych hazardów.

\newpage 

## Zadanie 8 

W tym zadaniu należy oszacować i porównać funkcje przeżycia odpowiadające rozkładowi czasu życia dla dwóch  pacjentek o różnych stopniach sprawności, a następnie na podstawie uzyskanego oszacowania obliczyć szacowane prawdopodobieństwo, że czas życia tych kobiet będzie większy niż 300 dni.

Do rozwiązania tego zadania wykorzystamy fakt, że w modelu proporcjonalnych hazardów z bazowym rozkładem Weibulla funkcja przeżycia dana jest wzorem:

$$
S(t|z) = \exp(-\lambda_z t^{\alpha_0}) = \exp(-\lambda_0 \exp(\beta^T z) t^{\alpha_0}).
$$

Na podstawie powyższego wzoru zaimplementowana zostanie funkcja `estymator_funkcji_przezycia_pacjentek` , która będzie szacować prawdopobodobieństwo przeżycia tych pacjentek przez dany okres czasu $t$ (w dniach). Parametry kształtu $\alpha_0  =1/\sigma$ i skali $\lambda_0 =  \exp(-\mu/\sigma)$ oraz współczynniki $\beta$ przyjmujemy bezpośrednio z modelu PH. Do wyznaczenia tego oszacowania zostanie zaimplementowana funkcja `estymator_funkcji_przezycia_pacjentek` szacująca prawdopobodobieństwo przeżycia pacjentek przez dany okres czasu $t$ (w dniach).

```{r , echo=TRUE, warning=FALSE, message=FALSE}
estymator_funkcji_przezycia_pacjentek <- function(t, beta_z){
  exp(-lambda_0_1*exp(beta_z)*t^alpha_0_1)
}
```

```{r, echo=FALSE, warning=FALSE}
przezycia_8 <- estymator_funkcji_przezycia_pacjentek(300, beta_z_a)
```

Gdy $t=300$, to badamy szacowane prawdopodobieństwo, że czas życia tych kobiet będzie większy niż 300 dni. To prawdopodobieństwo wynosi w przypadku pierwszej pacjentki z lepszą sprawnością około `r estymator_funkcji_przezycia_pacjentek(300, beta_z_a)` ( oszacowanie dla tej pacjentki wynosi dokładnie tyle samo co w zadaniu 3), natomiast w przypadku drugiej pacjentki z gorszą sprawnością około `r estymator_funkcji_przezycia_pacjentek(300, beta_z_b)`. 

\newpage

## Zadanie 9 

```{r , echo=FALSE, warning=FALSE, message=FALSE, fig.cap="Porównanie oszacowanych na podstawie parametrów uzyskanych z modeli PH i AFT funkcji przeżycia odpowiadających rozkładowi czasu życia pacjentki"}

par(mfrow = c(1, 2))
plot(przedzial_t, estymator_funkcji_przezycia_pacjentek(przedzial_t, beta_z_a), type = "l", lwd = 2, col = "blue", xlab = "Czas (dni)", ylab = "S(t|z)", main = "Oszacowana funkcja\n przeżycia zad 8 a)")
grid()

plot(przedzial_t, estymator_funkcji_przezycia_pacjentki(przedzial_t), type = "l", lwd = 2, col = "orange", xlab = "Czas (dni)", ylab = "S(t|z)", main = "Oszacowana funkcja\n przeżycia zad 4")
grid()


```

Wykresy funkcji przeżycia uzyskane z modelu AFT oraz modelu PH są identyczne.

\newpage

# Lista 10

Na tej liście, będziemy korzystać, z tych samych danych co na liście 9 - `lung` i nie będziemy przyjmować żadnego konkretnego rozkładu czasu życia.

## Zadanie 1

W modelu proporcjonalnych hazardów Coxa zakładamy że rozkład czasu do wystąpienia zdarzenia jednostki o charakterystyce $z$ ma funkcję hazardu postaci : $$h_z(t) = h_0(t)exp(\beta^{T} z),$$ gdzie $h_0$ jest bazową funkcją hazardu, o której niczego nie zakładamy, poza tym, że przyjmuje wartości nieujemne, zależy od czasu, ale nie zależy od charakterystyki $z$.

\vspace{0.5cm}

W tym zadaniu mamy oszacować parametry modelu, przyjmując za zmienną zależną zmienną `time`, a za charakterystyki zmienne:
`age`, `sex`, `ph.ecog` i `ph.karno`. Najpierw, musimy z naszych danych usunąć wiersze z brakującymi obserwacjami, wycentrować zmienne ciągłe oraz wykonać one-hot encoding na zmiennych `sex` oraz `ph.ecog`.

\vspace{1cm}

```{r, echo=TRUE}
library(survival)
data(lung)

zmienne <- c("time", "status", "age", "sex", "ph.ecog", "ph.karno")
dane <- lung[,zmienne]
dane <- na.omit(dane)
dane$age_c <- dane$age - mean(dane$age)
dane$ph.karno_c <- dane$ph.karno - mean(dane$ph.karno)
dane$sex <- as.factor(dane$sex)
dane$ph.ecog <- as.factor(dane$ph.ecog)

fit <- coxph(Surv(time, status) ~ age_c + sex + ph.ecog + ph.karno_c, data = dane)
```

Oszacowane parametry naszego modelu są następujące :

```{r, echo=FALSE}
fit$coefficients
wspol <- as.numeric(fit$coefficients)
```

\newpage

## Zadanie 2

**Interpretacja współczynników modelu z zadania 1 :**

* Dla zmiennej `age_c` otrzymaliśmy współczynnik $\beta = `r round(wspol[1], 4)`$, co daje nam ryzyko względne równe $\exp(\beta) = `r round(exp(wspol[1]), 4)`$, czyli wzrost wieku o jeden rok wiąże się ze wzrostem ryzyka zgonu o około $1,3$%.

* Dla zmiennej `sex2` dostaliśmy wartość parametru ($\beta = `r round(wspol[2], 4)`$), gdzie `2` przy nazwie zmiennej oznacza kobiety. Ryzyko względne wynoszące $\exp(\beta) = `r round(exp(wspol[2]), 4)`$ i ujemna wartość współczynnika, mówi że płeć żeńska ma ryzyko zgonu o $43,2$% niższe nić płeć męska.

* Dla zmiennej `ph.ecog` otrzymaliśmy 3 różne wartości wspołczynników. Dla pacjentów z `ph.ecog = 1`, gdzie $\beta = `r round(wspol[3], 4)`$ ryzyko zgonu jest wyższe o blisko $78$% w porównaniu z pacjentami w pełni sprawnymi (`ph.ecog = 0`). Dla pacjentów z `ph.ecog = 2 `, gdzie $\beta = `r round(wspol[4], 4)`$, ryzyko rośnie około $3,46$ razy, natomiast dla pacjentów z `ph.ecog = 3`, gdzie $\beta = `r round(wspol[5], 4)`$ ryzyko jest prawie $11$ razy wyższe. Wyniki te wskazują na duże znaczenie tej zmiennej, przy predykcjach naszego modelu.

* Dla zmiennej `ph.karno_c` otrzymaliśmy $\beta = `r round(wspol[6], 4)`$, czyli ryzyko względne wynosi $exp(\beta) = `r round(exp(wspol[6]), 4)`$. Wskazuje to na wzrost ryzyka o około $1,2$% przy wzroście punktacji o 1 w skali Karnofsky'ego.

\vspace{1cm}

## Zadanie 3

W tym zadaniu mamy wyznaczyć oszacowanie bazowej skumulowanej funkcji hazardu i bazowej funkcji przeżycia odpowiadającej rozkładowi czasu życia. Pierwsza z nich, czyli tzw. Estymator Breslowa, jest postaci: $$\hat{H}_{0}(t)=\sum_{\tau_{i}\le t}\frac{1}{\sum_{j\in R(\tau_{i})}\exp(\hat{\beta}^{T}z_{j})}$$

Stąd, za estymator bazowej funkcji przeżycia, możemy przyjąć : $$\hat{S}_0(t)=exp[-\hat{H}_0(t)],$$

gdzie $\hat{H}_0(t)$ jest estymatorem Breslowa bazowej skumulowanej funkcji hazardu, do oszacowania którego wykorzystujemy funkcję `basehaz` z biblioteki `survival`.

```{r, echo=TRUE}
bh <- basehaz(fit, centered = FALSE)
S0 <- exp(-bh$hazard)
```

\newpage
## Zadanie 4

W tym zadaniu mamy wyznaczyć oszacowanie skumulowanej funkcji hazardu odpowiadającej
rozkładowi czasu życia :

a) kobiety w wieku 70 lat o charakterystyce ph.ecog=1 i ph.karno=90 oraz 

b) kobiety w wieku 70 lat o charakterystyce ph.ecog=2 i ph.karno=90

```{r, echo=TRUE}
beta <- fit$coefficients
z_a <- c(70 - mean(dane$age), 1, 1, 0, 0, 90 - mean(dane$ph.karno)) 
z_b <- c(70 - mean(dane$age), 1, 0, 1, 0, 90 - mean(dane$ph.karno))

Hz_a <- bh$hazard * exp(sum(beta*z_a))
Hz_b <- bh$hazard * exp(sum(beta*z_b))

```

\vspace{1cm}

```{r, echo=FALSE, fig.cap = "Porównanie skumulowanych funkcji hazardu i ich logarytmów dla dwóch  pacjentek"}
par(mfrow = c(1, 2))

plot(bh$time, Hz_b, type="s", col="maroon", lwd=2, 
     main="Skumulowana funkcja hazardu", xlab="Czas (dni)", ylab="Hz(t)")
lines(bh$time, Hz_a, type="s", col="navy", lwd=2)
grid()
legend("topleft", legend=c("ECOG=2", "ECOG=1"), col=c("maroon", "navy"), lwd=2)

plot(bh$time, log(Hz_b), type="s", col="maroon", lwd=2, 
     main="Logarytm skumulowanego hazardu", xlab="Czas (dni)", ylab="ln(Hz(t))")
lines(bh$time, log(Hz_a), type="s", col="navy", lwd=2)
grid()
legend("bottomright", legend=c("ECOG=2", "ECOG=1"), col=c("maroon", "navy"), lwd=2)
```

Na wykresach logarytmu skumulowanej funkcji hazardu możemy zauważyć, że krzywe biegną względem siebie prawie równolegle, czyli logarytm ryzyka względnego równy $\beta^T(z_b-z_a)$ jest stały w czasie. Jest to zgodne z założeniami modelu proporcjonalnych hazardów Coxa, więc możemy założyć, że został on prawidłowo przyjęty.

\newpage

## Zadanie 5

W tym zadaniu mamy wyznaczyć oszacowanie funkcji przeżycia (w dniach) odpowiadającej rozkładowi czasu życia

(a) kobiety w wieku 70 lat o charakterystyce ph.ecog=1, ph.karno=90 oraz

(b) kobiety w wieku 70 lat o charakterystyce ph.ecog=2, ph.karno=90

i na podstawie tego oszacowania obliczyć szacowane prawdopodobieństwo, że czas życia kobiet o powyżej podanych charakterystykach będzie większy niż 300 dni. 

```{r, echo=TRUE}
S_a <- exp(-Hz_a)
S_b <- exp(-Hz_b)

prob_a <- S_a[max(which(bh$time <= 300))]
prob_b <- S_b[max(which(bh$time <= 300))]
```

```{r, echo=FALSE}
library(knitr)

tabela_dane <- data.frame(
  Zadanie = c("Zadanie 3 (Model AFT)",
              "Zadanie 8 (Model PH)",
              "Zadanie 5 (Model PH Coxa)"),
  Wartość = c(as.numeric(estymator_funkcji_przezycia_pacjentki(300)),
              przezycia_8,
              prob_a)
)

kable(tabela_dane, 
      col.names = c("Zadanie", "Wartość"),
      caption = "Porównanie wyników prawdopodobieństwa przeżycia P(T > 300) pacjentki z lepszą sprawnością (ECOG=1)",
      format = "markdown")
```

Na podstawie powyższej tabeli możemy stwierdzić, że prawdopodobieństwa przeżycia są podobne, zarówno w modelach parametrycznych jak i semiparametrycznym Coxa, co wskazuje na to, iż rozkład Weibulla został poprawnie dobrany.

\newpage

## Zadanie 6

```{r, echo=FALSE, fig.cap="Porównanie oszacowanych na podstawie parametrów uzyskanych z modeli PH i proporcjonalnych hazardów Coxa funkcji przeżycia  odpowiadających rozkładowi czasu życia pacjentki"}
par(mfrow = c(1,2))
plot(przedzial_t, estymator_funkcji_przezycia_pacjentek(przedzial_t, beta_z_a), type = "l", lwd = 2, col = "blue", xlab = "Czas (dni)", ylab = "S(t|z)", main = "Oszacowana funkcja\n przeżycia zad 8 a)")
grid()
plot(bh$time, S_a, type="s", col="orange", lwd=2, ylim=c(0,1),
     main="Oszacowana funkcja\n przeżycia zad 5 a)",
     xlab="Czas (dni)", ylab="S_z(t)")
grid()
```

Na podstawie powyższych wykresów możemy stwierdzić, że semiparametryczny model PH Coxa dobrze odwzorowuje strukturę danych, zbliżając się do wyników modelu parametrycznego. Krzywe przebiegają w niemal identyczny sposób, mimo schodkowej struktury funkcji przeżycia w przypadku Estymatora Breslowa.

\newpage


# Lista 11

## Zadanie 1 

Celem tego zadania jest oszacowanie parametrów modelu proporcjonalnych szans. Zgodnie z definicją, szansa jednostki o charakterystyce $z$ w chwili $t$ jest postaci:

$$
\theta_z(t)=\theta_0(t)\exp(\beta^Tz)
$$

gdzie $\theta_0(t)=\frac{1-S_0(t)}{S_0(t)}$, $S_0$ jest bazową funkcją przeżycia. W naszym przypadku do oszacowania wykorzystana zostanie funkcja `prop.odds` z biblioteki `timereg` , która opiera się na modelu zdefiniowanym wzorem:

$$
\ln \theta_{z}(t) = \ln \theta_{0}(t) + \beta^Tz
$$

Gdy za zmienna zależną przyjmiemy zmienną *time* a za charakterystyki zmienne: *age*, *sex*, *ph.ecog*, *ph.karno*, model będzie zakładał zależność:

$$
\ln \theta_{z}(t) = \ln \theta_{0}(t) + \beta_{age} \text{age} + \beta_{sex} \text{sex} + \beta_{ph.ecog} \text{ph.ecog} + \beta_{ph.karno} \text{ph.karno}
$$

```{r , results='hide', echo=TRUE, warning=FALSE, message=FALSE}
library(timereg)

set.seed(123)
model_ps <- prop.odds(Event(time, status==2) ~ age_centered + sex + ph.ecog + ph.karno_centered, data = lung_1, n.sim = 1000)
```

Wyniki estymacji parametrów modelu są następujące:

```{r , echo=FALSE, warning=FALSE, message=FALSE}
model_ps$gamma
```

\newpage

## Zadanie 2 

Zgodnie z przyjętą definicją modelu $\ln \theta_z(t) = \ln \theta_0(t) + \beta^Tz$, dodatnia wartość współczynnika $\beta$ oznacza zwiększenie szansy na wystąpienie zgonu (skrócenie czasu przeżycia), natomiast wartość ujemna oznacza zmniejszenie tej szansy.

* $\beta_{age} = 0.013$ sygnalizuje, że jednostka starsza ma w każdej chwili większe prawdopodobieństwo wystąpienia zgonu przed tą chwilą niż jednostka młodsza.
* $\beta_{sex} = -0.954$ oznacza, że bycie kobietą  istotnie zmniejsza szansę na wystąpienie zgonu przed chwilą względem mężczyzn. 
* $\beta_{ph.ecog1} = 0.547$, $\beta_{ph.ecog2} = 1.447$, $\beta_{ph.ecog3} = 1.925$ oznaczają, że im wyższa wartość współczynnika *ph.ecog*, tym większa jest szansa na wcześniejsze wystąpienie zgonu.
* $\beta_{ph.karno} = - 0.004$ wskazuje na to, że jednostka z wyższym wynikiem punktowym  posiada mniejsze prawdopodobieństwo wystąpienia zgonu niż jednostka o niższym wyniku.

\vspace{1cm}

## Zadanie 3

Celem tego zadania jest wyznaczenie oszacowania bazowej skumulowanej funkcji hazardu i bazowej funkcji przeżycia odpowiadającej rozkładowi czasu życia, przyjmując model proporcjonalnych szans.  W tym modelu funkcja przeżycia zadana jest wzorem:

$$
S_z(t)=\frac{1}{1+\theta_0(t)\exp(\beta^Tz)}
$$
A bazowa funkcja przeżycia oraz bazowa skumulowana funkcja hazardu są postaci odpowiednio: $S_0(t) = \frac{1}{1 + \theta_0(t)}$, $H_0(t) = -\ln(S_0(t))$.

Na podstawie powyższych wzorów zaimplementowane zostaną funkcje `estymator_bazowej_funkcji_przezycia_ps` oraz `estymator_bazowej_skumulowanej_funkcji_hazardu_ps` szacujące odpowiednio  bazową funkcję przeżycia i bazową skumulowaną funkcję hazardu.

```{r , echo = TRUE, warning=FALSE, message=FALSE}
theta_0 <- model_ps$cum[,2]
estymator_bazowej_funkcji_przezycia_ps <- 1/(1+theta_0)
estymator_bazowej_skumulowanej_funkcji_hazardu_ps <- -log(estymator_bazowej_funkcji_przezycia_ps)
```

\newpage

## Zadanie 4 

W tym zadaniu należy oszacować i porównać funkcje hazardu i logarytmy tych funkcji dla dwóch  pacjentek o pewnych charakterystykach, przyjmując model proporcjonalnych szans. 

Do wyznaczenia oszacowania skumulowanej funkcji hazardu wykorzystamy wzór:

$$
H_z(t) = -\ln(S_z(t))= \ln(1 + \theta_0(t)\exp(\beta^Tz))
$$.

```{r , echo = TRUE, warning=FALSE, message=FALSE}
theta_0 <- model_ps$cum[,2]
przedzial_t <- model_ps$cum[,1]

beta_z_a <- model_ps$gamma["age_centered",]*age_centered_1 + model_ps$gamma["sex2",] + model_ps$gamma["ph.karno_centered",]*ph.karno_centered_1 + model_ps$gamma["ph.ecog1",]

beta_z_b <- model_ps$gamma["age_centered",]*age_centered_1 + model_ps$gamma["sex2",] + model_ps$gamma["ph.karno_centered",]*ph.karno_centered_1 + model_ps$gamma["ph.ecog2",]

estymator_funkcji_hazardu_pacjentek_ps <- function(beta_z){
  log(1+theta_0*exp(beta_z))
}
szacowany_hazard_pacjentka_a_ps <- estymator_funkcji_hazardu_pacjentek_ps(beta_z_a)
szacowany_hazard_pacjentka_b_ps <- estymator_funkcji_hazardu_pacjentek_ps(beta_z_b)
```

```{r , echo=FALSE, warning=FALSE, message=FALSE, fig.cap="Porównanie skumulowanych funkcji hazardu i ich logarytmów dla dwóch pacjentek"}
par(mfrow = c(1, 2))

plot(przedzial_t, szacowany_hazard_pacjentka_a_ps, type = "l", col = "navy", lwd = 2, xlab = "Czas (dni)", ylab = "H(t)", main = "Skumulowane funkcje hazardu")
lines(przedzial_t, szacowany_hazard_pacjentka_b_ps, col = "maroon", lwd = 2)
legend("bottomright", legend = c("ECOG 1", "ECOG 2"), col = c("navy", "maroon"), lwd = 2)
grid()

plot(przedzial_t, log(szacowany_hazard_pacjentka_a_ps), type = "l", col = "navy", lwd = 2, xlab = "Czas (dni)", ylab = "log(H(t))", main = "Logarytmy skumulowanych\nfunkcji hazardu")
lines(przedzial_t, log(szacowany_hazard_pacjentka_b_ps), col = "maroon", lwd = 2)
legend("bottomright", legend = c("ECOG 1", "ECOG 2"), col = c("navy", "maroon"), lwd = 2)
grid()
```

```{r, echo=FALSE, fig.cap = "Porównanie skumulowanych funkcji hazardu i ich logarytmów dla dwóch  pacjentek uzyskanych przyjmując model proporcjonalnych hazardów Coxa"}
par(mfrow = c(1, 2))
plot(bh$time, Hz_b, type="s", col="maroon", lwd=2, 
     main="Skumulowana funkcja hazardu", xlab="Czas (dni)", ylab="Hz(t)")
lines(bh$time, Hz_a, type="s", col="navy", lwd=2)
legend("topleft", legend=c("ECOG=2", "ECOG=1"), col=c("maroon", "navy"), lwd=2)
grid()

plot(bh$time, log(Hz_b), type="s", col="maroon", lwd=2, 
     main="Logarytm skumulowanego hazardu", xlab="Czas (dni)", ylab="ln(Hz(t))")
lines(bh$time, log(Hz_a), type="s", col="navy", lwd=2)
grid()
legend("bottomright", legend=c("ECOG=2", "ECOG=1"), col=c("maroon", "navy"), lwd=2)
```
Na podstawie wykresów uzyskanych przyjmując model proporcjonalnych szans widać, że wyższe skumulowane ryzyko zgonu wykazuje pacjentka w gorszym stanie sprawności, natomiast wykresy logarytmów skumulowanego hazardu nie są wobec siebie równoległe. Dzieje się tak ponieważ w modelu proporcjonalnych szans stała w czasie różnica występuje dla logarytmu szans, a nie dla logarytmu hazardu. W modelu  proporcjonalnych hazardów Coxa natomiast logarytmy skumulowanego hazardu są równoległe. W tym modelu widać również dużo większą różnice niż w modelu proporcjonalnych szans między wartościami hazardu dla pacjentki w gorszym stanie sprawności a tymi dla pacjentki w lepszym stanie sprawności.

\newpage

## Zadanie 5 

W tym zadaniu należy przyjmując model proporcjonalnych szans oszacować funkcję przeżycia, która będzie odpowiadać rozkładowi czasu życia pacjentek o pewnych charakterystykach, a następnie na podstawie uzyskanego oszacowania obliczyć szacowane prawdopodobieństwo, że czas życia tych kobiet będzie większy niż 300 dni.

Do tego zadania wykorzystamy fakt, że w tym modelu funkcja przeżycia zadana jest wzorem:

$$
S_z(t)=\frac{1}{1+\theta_0(t)\exp(\beta^Tz)}
$$
```{r, echo = TRUE, warning=FALSE, message=FALSE}
estymator_funkcji_przezycia_pacjentek_ps <- function(beta_z){
  1/(1+theta_0*exp(beta_z))
}
szacowana_funkcja_przezycia_pacjentka_a_ps <- estymator_funkcji_przezycia_pacjentek_ps(beta_z_a)
szacowana_funkcja_przezycia_pacjentka_b_ps <- estymator_funkcji_przezycia_pacjentek_ps(beta_z_b)

prawdopodobienstwo_przezycia_pacjentka_a <- szacowana_funkcja_przezycia_pacjentka_a_ps[which.min(abs(przedzial_t - 300))]

prawdopodobienstwo_przezycia_pacjentka_b <- szacowana_funkcja_przezycia_pacjentka_b_ps[which.min(abs(przedzial_t - 300))]
```

Prawdopodobieństwo, że czas życia tych kobiet będzie większy niż 300 dni,  wynosi w przypadku pierwszej pacjentki z lepszą sprawnością około `r prawdopodobienstwo_przezycia_pacjentka_a`, natomiast w przypadku drugiej pacjentki z gorszą sprawnością około `r prawdopodobienstwo_przezycia_pacjentka_b`. 

```{r, echo=FALSE}
library(knitr)

tabela_dane <- data.frame(
  Zadanie = c("Zadanie 3 (Model AFT)",
              "Zadanie 8 (Model PH)",
              "Zadanie 5 (Model PH Coxa)",
              "Zadanie 5 (Model PO)"),
  Wartość = c(estymator_funkcji_przezycia_pacjentki(300),
              przezycia_8,
              prob_a, 
              prawdopodobienstwo_przezycia_pacjentka_a)
)

kable(tabela_dane, 
      col.names = c("Zadanie", "Wartość"),
      caption = "Porównanie wyników prawdopodobieństwa przeżycia P(T > 300) pacjentki z lepszą sprawnością (ECOG=1)",
      format = "markdown")
```

Na podstawie tabeli widać wyraźnie wyższą wartość prawdopodobieństwa w modelu proporcjonalnych szans co sugeruje, że odmienne założenia matematyczne tego modelu inaczej szacują ryzyko.

\vspace{1cm}

## Zadanie 6 

```{r , echo=FALSE, warning=FALSE, message=FALSE, fig.cap="Porównanie oszacowanych na podstawie parametrów uzyskanych z modeli  proporcjonalnych szans i proporcjonalnych hazardów Coxa funkcji przeżycia  odpowiadających rozkładowi czasu życia pacjentki"}
par(mfrow = c(1, 2))
plot(przedzial_t, szacowana_funkcja_przezycia_pacjentka_a_ps, type = "l", lwd = 2, col = "blue", xlab = "Czas (dni)", ylab = "S(t)", main = "Oszacowana funkcja\n przeżycia zad 5 a)")
grid()
plot(bh$time, S_a, type="s", col="orange", lwd=2, ylim=c(0,1),
     main="Oszacowana funkcja\n przeżycia zad 6 lista 10",
     xlab="Czas (dni)", ylab="S_z(t)")
grid()
```
Na podstawie powyższych wykresów widać, że model proporcjonalnych szans przewiduje nieco wolniejszy spadek funkcji przeżycia w czasie niż model proporcjonalnych hazardów Coxa. Wynika to z różnych założeń matematycznych tych modeli.

\newpage

# Lista 12

## Zadanie 1

W tym zadaniu przyjmując model przyspieszonego czasu awarii, w którym bazowa funkcja przeżycia odpowiada rozkładowi Weibulla, mamy zweryfikować hipotezę, że

a) zmienna `age` nie jest istotna w przyjętym modelu.

b) zmienna `sex` nie jest istotna w przyjętym modelu

c) rozkład czasu życia jest taki sam dla pacjenta o sprawności ECOG wg. lekarza na poziomie 0, 1, 2, 3 

Skorzystamy w tym celu z **testu Walda**, w którym statystyka testowa jest postaci $$Z = \frac{\hat{\vartheta} -\vartheta_0}{\sqrt{I^{-1}(\hat{\vartheta})}},$$

gdzie $\hat\vartheta$ jest estymatorem największej wiarogodnści nieznanego parametru $\vartheta$, $\vartheta_0$ jest hipotetycznym parametrem, $I^{-1}(\hat{\vartheta})$ jest oszacowaniem asymptotycznej wariancji estymatora $\hat\vartheta$.

Wartość poziomu krytycznego (p-value) w tym teście wyznaczana jest ze wzoru $p = 2(1-\Phi(|z|)$, gdzie $\Phi$ jest dystrubuaną
standardowego rozkładu normalnego, natomiast $z$ – wartością statystyki Walda.

\vspace{1cm}

Będziemy również posługiwać się **testem opartym na ilorazie wiarygodności (IW)**, w którym statystykę testową możemy przedstawić w postaci  $$\lambda(x) = \frac{L(M_1)}{L(M_2)},$$

gdzie $L()$ jest maksimum wiarogodności, a $M_1$ i $M_2$ są pewnymi modelami, z tym, że model $M_1$ jest podmodelem modelu $M_2$, czyli takim modelem, w którym nie występują niektóre zmienne objaśniające, które występują w modelu $M_2$ lub w
podmodelu $M_1$ między parametrami modelu zachodzi pewna relacja, np. $\beta_1 = \beta_2$, której nie zakładamy w modelu $M_2$.

Jeżeli chcemy zweryfikować hipotezę $H_0$, że model $M_1$ jest dobrze dopasowany do danych,
przy hipotezie alternatywnej, że model $M_2$ jest istotnie lepiej dopasowany do danych, statystyka jest postaci
$$-2ln\lambda(X) = -2[ln(L(M_1)) - ln(L(M_2))].$$
\newpage
```{r, echo=TRUE}
model1 <- survreg(Surv(time, status) ~ age_c + sex + ph.ecog + ph.karno_c, data = dane, dist = "weibull")
model1_bez_age <- survreg(Surv(time, status) ~ sex + ph.ecog + ph.karno_c, data = dane, dist = "weibull")
model1_bez_sex <- survreg(Surv(time, status) ~ age_c + ph.ecog + ph.karno_c, data = dane, dist = "weibull")
model1_bez_ecog <- survreg(Surv(time, status) ~ age_c + sex + ph.karno_c, data = dane, dist = "weibull")

p_age_iw <- anova(model1_bez_age,model1)$`Pr(>Chi)`[2]
p_sex_iw <- anova(model1_bez_sex,model1)$`Pr(>Chi)`[2]
p_ecog_iw <- anova(model1_bez_ecog,model1)$`Pr(>Chi)`[2]

summary(model1)
```

Z powyższego podsumowania wynika, że korzystając z testu Walda, na poziomie istotności 0.05, nie mamy podstaw do odrzucenia hipotezy, że zmienna `age` nie jest istotna statystycznie. Wartość p wyniosła `r round(summary(model1)$table["age_c", "p"],4)`. Analogiczny wniosek otrzymano, korzytając z testu IW, na poziomie istotności 0.05, gdzie p-value było równe `r round(p_age_iw,4)`.

Możemy jednak stwierdzić, iż korzystając z testu Walda, na poziomie istotności 0.05, odrzucamy hipotezę, że zmienna `sex` nie jest istotna statystycznie (p-value = `r round(summary(model1)$table["sex2", "p"],6)`). Taki sam wniosek płynie z testu ilorazu wiarygodności, gdzie p-value wyniosło `r round(p_sex_iw,6)`.

Wartość p równa `r round(p_ecog_iw,4)`, w teście ilorazu wiarygodności, pozwala nam odrzucić hipotezę, że rozkład czasu życia jest taki sam dla wszystkich poziomów sprawności ECOG (0,1,2,3).



## Zadanie 2

W tym zadaniu, mamy do weryfikacji trzy takie same hipotezy jak w zadaniu 1, jednak będziemy bazować na modelu proporcjonalnych hazardów Coxa.

```{r, echo=TRUE}
model2 <- coxph(Surv(time, status) ~ age_c + sex + ph.ecog + ph.karno_c, data = dane)
model2_bez_age <- coxph(Surv(time, status) ~ sex + ph.ecog + ph.karno_c, data = dane)
model2_bez_sex <- coxph(Surv(time, status) ~ age_c + ph.ecog + ph.karno_c, data = dane)
model2_bez_ecog <- coxph(Surv(time, status) ~ age_c + sex + ph.karno_c, data = dane)

p_age_iw_cox <- anova(model2_bez_age,model2)$`Pr(>|Chi|)`[2]
p_sex_iw_cox <- anova(model2_bez_sex,model2)$`Pr(>|Chi|)`[2]
p_ecog_iw_cox <- anova(model2_bez_ecog,model2)$`Pr(>|Chi|)`[2]

summary(model2)
```

Z powyższego podsumowania wynika, że korzystając z testu Walda, na poziomie istotności 0.05, nie mamy podstaw do odrzucenia hipotezy, że zmienna `age` nie jest istotna statystycznie.
Wartość p wyniosła `r round(summary(model2)$coefficients["age_c","Pr(>|z|)"],4)`.
Analogiczny wniosek otrzymano, korzytając z testu IW, na poziomie istotności 0.05, gdzie p-value było równe `r round(p_age_iw_cox,4)`.

Stwierdzamy jednak, iż korzystając z testu Walda, na poziomie istotności 0.05, odrzucamy hipotezę, że zmienna `sex` nie jest istotna statystycznie (p-value = `r round(summary(model2)$coefficients["sex2","Pr(>|z|)"],6)`). Taki sam wniosek płynie z testu ilorazu wiarygodności IW, gdzie p-value wyniosło `r round(p_sex_iw_cox,6)`.

Wartość poziomu krytycznego równa `r round(p_ecog_iw_cox,4)`, w teście ilorazu wiarygodności, pozwala nam odrzucić hipotezę, że rozkład czasu życia jest taki sam dla wszystkich poziomów sprawności ECOG (0,1,2,3).


